高雄高等行政法院判決　　　　　　　　　　　　　　 九十年度訴字第二一六九號
　　　　　　　　　　　　　　　.
　　原　　　告　甲○○
　　訴訟代理人　張賜龍　律師
　　　　　　　　郭淑萍　律師
　　被　　　告　財政部高雄市國稅局
　　代　表　人　鄭宗典　局長
　　訴訟代理人　乙○○
右當事人間因綜合所得稅事件，原告不服財政部中華民國九十年十一月一日台財訴字
第０九００００九０六二號訴願決定，提起行政訴訟。本院判決如左︰
　　主  文
原告之訴駁回。
訴訟費用由原告負擔。
　　事  實
一、事實概要：
緣原告辦理民國（下同）八十七年度綜合所得稅結算申報，經被告查得原告漏報本人
及其配偶林玉蕙之營利、利息、租賃、財產交易等所得計新臺幣（下同）一三、八九
七、八一０元，被告乃核定漏稅額四、八四六、二二二元，並依所得稅法第一百十條
第一項規定，處所漏稅額０．二倍之罰鍰計九六九、二００元（計至百元止）。原告
對其因漏報取自友聯儲運股份有限公司（以下簡稱友聯公司）之營利所得遭處罰鍰部
分不服，申經復查結果，未獲變更，提起訴願，亦遭決定駁回，遂提起本件行政訴訟
。
二、兩造聲明：
甲、原告聲明求為判決：
（一）訴願決定及原處分（復查決定含原核定處分）均撤銷。
（二）訴訟費用由被告負擔。
乙、被告聲明求為判決：
（一）原告之訴駁回。
（二）訴訟費用由原告負擔。
三、兩造主張之理由：
甲、原告起訴意旨略謂：
（一）被告對行為時之「促進產業升級條例」第十六條相關規定，平時未盡納稅宣導
      之責，又原告於八十七年四月十八日出售友聯公司未分配盈餘轉增資股票時已
      繳納證券交易稅，並於同年五月六日向被告申報緩課股票轉讓所得申報憑單，
      亦未獲被告告知應將出售股票按面額計入當年所得申報，或未計入申報之法律
      效果；由此可證，被告對此亦有業務之疏失，基於徵納雙方公平對等原則，被
      告除應負業務過失之責外，尚應就原告所受損失（被處罰鍰），依責任分擔原
      則，負賠償責任。
（二）財政部九十年十一月一日台財訴字第０九００００九０六二號訴願決定書內，
      ，隻字未提「原告九十年一月三十一日提起之訴願書說明第二點中，有關被告
      未盡納稅宣導之責及原告向被告申報繳納證券交易稅及緩課股票轉讓所得申報
      憑單，未獲告知出售未分配盈餘轉增資股票，應按股票面值合併計入當年度所
      得申報，或未申報之法律效果」之理由，被告所為原處分尚嫌率斷，而財政部
      訴願委員會，對此亦未盡查證之能事，遞予維持，嚴重違反「經驗法則」，殊
      屬不當，有損原告之權益。
（三）財政部訴願決定書理由第四點後段指稱：「所訴將裁罰倍數降為０‧０五倍以
      下，於法無據，核無足採，本件原處分應予維持」等語，其認事用法亦有不當
      ，按「納稅義務人已依本法規定辦理結算申報，但對於本法規定應申報之所得
      額有漏報或短報情事者，處以所漏稅額兩倍以下之罰鍰。」為所得稅法第一百
      十條第一項所明定，依其法理要義，漏稅處罰之上限為兩倍，並無下限；易言
      之，罰鍰倍數從正數０倍至兩倍間之任何一個倍數，均為適法之處分，本件原
      告訴請將裁罰倍數降為０‧０五倍以下，亦為適法之請求，何以被告及財政部
      訴願委員會竟稱於法無據，核無足採，所指為何？實不得而知，惟查所得稅法
      暨施行細則並無任何法條規範原告訴請之處罰倍數有違法不妥之處，但被告只
      著眼稅收而枉顧法理，對本件之處分，顯有未洽，有違憲法保障人民權利之意
      旨。
（四）又行政罰鍰固不以故意為要件，但行政機關科處罰鍰時，應在不違背法律範圍
      內，視各案情節及責任歸屬，詳加查證，並衡量納稅義務人之財物及納稅能力
      ，否則除造成欠稅、徒增社會成本、競相爭訟外，政府稅收亦相對減少，對經
      濟發展及培養稅源均有負面之影響。原告近幾年來，由於理財失當，財務狀況
      日趨惡化，債台高築，不動產被法院查封，各項應納稅捐均採分期付款繳納，
      被告及財政部訴願委員會對本件漏稅罰鍰處分，非但未查證原告之財務狀況及
      納稅能力，亦未分擔其應負業務過失之責任，竟然違背法理及違反查證「經驗
      法則」，否准原告適法之訴請，其認事用法，均欠妥當。
（五）原告一再主張被告未盡納稅宣導服務及未獲告知出售增資股票應按面額申報計
      入當年度所得之責任歸屬，非臨訟卸責、好爭稅訟或圖一己之私，而是在懇求
      課稅或處罰之公平、合理，並喚醒被告及其上級機關廣施仁政，設身處地為納
      稅義務人著想，以落實愛心辦稅之理念，用保人民之權益，爰提起本訴，求為
      判決如聲明所示等語。
乙、被告答辯意旨略謂：
（一）按「納稅義務人已依本法規定辦理結算申報，但對依本法規定應申報課稅之所
      得額有漏報或短報情事者，處以所漏稅額兩倍以下之罰鍰。」所得稅法第一百
      十條第一項定有明文。又行為時促進產業升級條例第十六條規定：「公司以其
      未分配盈餘增資供左列之用者，其股東因而取得之新發行記名股票，免予計入
      該股東當年度綜合所得額；其股東為營利事業者，免予計入當年度營利事業所
      得額課稅。但此類股票於轉讓、贈與或作為遺產分配時，面額部分應作為轉讓
      、贈與或遺產分配時所屬年度之所得，申報課稅。至實際轉讓價格或贈與、遺
      產分配時之時價，如低於面額時，以實際轉讓價格或贈與、遺產分配時之時價
      申報．．．。」
（二）原告於八十七年四月三十日以每股三十五元（每股面額十元）之價格出售友聯
      公司未分配盈餘轉增資配發之股票計一、三六五、０００股，有該公司緩課股
      票轉讓所得申報憑單附卷可稽，原告於辦理本年度綜合所得稅結算申報時，漏
      未將該等股票面額部分計入所得申報，並漏報其本人及配偶林玉蕙營利、利息
      、租賃、財產交易等所得計一三、八九七、八一０元，被告乃依法核定漏稅額
      四、八四六、二二二元，並依首揭所得稅法之規定，按所漏稅額處以０．二倍
      之罰鍰計九六九、二００元（計至百元止），並無違誤。
（三）至原告訴稱被告對行為時「促進產業升級條例」第十六條相關規定，未善盡宣
      導之責，亦未告知應將出售股票按面額計入當年度所得申報，基於徵納雙方公
      平對等原則，被告除應負業務過失之責外，尚應就原告被處罰款依責任分攤原
      則負賠償責任。再者，漏稅處罰並無下限，原告訴請將裁罰倍數降為０‧０五
      倍以下，亦屬適法之請求。又原告近年來由於理財失當，財務狀況日趨惡化，
      債台高築，各項應納稅捐均採分期付款方式繳納，被告及財政部對本件漏稅罰
      鍰處分，非但未查證原告之財務狀況及納稅能力，亦未分擔其應負業務過失之
      責任，否准原告適法之訴請，認事用法，均欠妥當乙節，按所得稅法第二條明
      文規定，有中華民國來源之所得者，即應依法申報課稅，原告於辦理本年度綜
      合所得稅結算申報時，漏未將該等股票面額部分計一三、六五０、０００元計
      入所得申報，縱非故意亦難卸過失之責，參諸司法院釋字第二七五號解釋意旨
      ，仍應處罰。又查原告本年度除漏報上開營利所得外，尚漏報其本人及配偶林
      玉蕙營利、利息、租賃、財產交易等所得計二四七、八０元，合計漏報所得總
      額一三、八九七、八一０元，經核定漏稅額四、八四六、二二二元，亦不符「
      稅務違章案件減免處罰標準」第三條免予處罰之規定，是被告參照「稅務違章
      案件裁罰金額或倍數參考表」規定，以原告短漏報所得屬已填報扣免繳憑單及
      緩課股票轉讓所得申報憑單之所得，處所漏稅額０‧二倍之罰鍰，並無不合。
      另原告訴稱近年來由於理財失當，財務狀況日趨惡化，債台高築，各項應納稅
      捐均採分期付款方式繳納等云，縱屬實情，惟與本案無涉，再者，前述「稅務
      違章案件裁罰金額或倍數參考表」之目的在於給予行政機關裁量之參考，俾免
      同一行為因不同行政機關處罰而有不同，符合行政自我拘束原則及平等原則，
      而本件原告應罰之所得均屬已填報扣免繳憑單者，類此違章情形依該參考表所
      訂，應處漏稅額０‧二倍之罰鍰，故所請將裁罰倍數降為０‧０五倍以下，顯
      無所據，核無足採，併予敘明。綜上，本件原告之訴顯無理由，請予駁回。
    理  由
一、按「凡有中華民國來源所得之個人，應就其中華民國來源之所得，依本法規定，
    課徵綜合所得稅。」「納稅義務人已依本法規定辦理結算申報，但對依本法規定
    應申報課稅之所得額有漏報或短報情事者，處以所漏稅額兩倍以下之罰鍰。」所
    得稅法第二條第一項、第一百十條第一項定有明文。又行為時促進產業升級條例
    第十六條規定：「公司以其未分配盈餘增資供左列之用者，其股東因而取得之新
    發行記名股票，免予計入該股東當年度綜合所得額；其股東為營利事業者，免予
    計入當年度營利事業所得額課稅。但此類股票於轉讓、贈與或作為遺產分配時，
    面額部分應作為轉讓、贈與或遺產分配時所屬年度之所得，申報課稅。至實際轉
    讓價格或贈與、遺產分配時之時價如低於面額時，以實際轉讓價格或贈與、遺產
    分配之時價申報：．．．」。
二、本件原告起訴略以：被告對行為時「促進產業升級條例」第十六條之規定，未善
    盡納稅宣導之責，且原告於八十七年五月六日向被告申報緩課股票轉讓所得申報
    憑單時，亦未獲告知應將出售股票按面額計入當年度所得申報及未計入申報之法
    律效果，足認被告有業務之疏失，基於徵納雙方公平對等原則，被告除應負業務
    過失之責，尚應就原告所受損失（即被處之罰鍰），依責任分攤原則負賠償責任
    。再者，依所得稅法第一百十條第一項規定，對依法應申報之所得額有漏報或短
    報情事者，處以所漏稅額二倍以下之罰鍰，準此，漏稅處罰之上限為二倍，而無
    下限，原告訴請將裁罰倍數降為０‧０五倍以下，實屬適法之請求。又雖然行政
    處罰不以故意為要件，但行政機關應在不違背法律範圍內，視各案情節及責任歸
    屬，詳加查證，並衡量納稅義務人財務及納稅能力，予以從權處罰，原告近年來
    由於理財失當，財務狀況日趨惡化，不動產遭法院查封，各項應納稅捐均採分期
    付款方式繳納，被告對本件漏稅罰鍰處分，非但未查證原告之財務狀況及納稅能
    力，亦未分擔其應負業務過失之責任，逕予否准原告適法之訴求，實違反比例原
    則，其認事用法，均欠妥當云云。被告則以：依據所得稅法第二條、第一百十條
    第一項及行為時促進產業升級條例第十六條之規定，有中華民國來源之所得者，
    即應依法申報課稅，原告於辦理八十七年度綜合所得稅結算申報時，漏未將股票
    面額部分計入所得申報，縱非故意亦難卸過失之責，參諸司法院釋字第二七五號
    解釋意旨，仍應處罰，是被告參照「稅務違章案件裁罰金額或倍數參考表」規定
    ，以原告短漏報所得屬已填報扣免繳憑單及緩課股票轉讓所得申報憑單之所得，
    處所漏稅額０‧二倍之罰鍰，符合平等原則，資為抗辯。
三、本件原告於八十七年四月三十日以每股三十五元（每股面額十元）之價格出售友
    聯公司未分配盈餘轉增資配發之股票計一、三六五、０００股，有該公司緩課股
    票轉讓所得申報憑單附卷可稽，惟原告於辦理八十七年度綜合所得稅結算申報時
    ，漏未將該等股票面額部分計入所得申報，並漏報其本人及配偶林玉蕙之營利、
    利息、租賃、財產交易等所得合計一三、八九七、八一０元，被告乃核定漏稅額
    四、八四六、二二二元，並按所漏稅額處以０．二倍之罰鍰計九六九、二００元
    （計至百元止）之事實，為兩造所不爭執，並有被告違章案件罰鍰繳款書附卷可
    稽，洵堪認定。本件兩造所爭執者，厥為被告對於原告就漏報取自友聯公司之營
    利所得遭處罰鍰部分裁處０‧二倍罰鍰，是否適法，此為兩造爭執所在。
四、次按「人民違反法律上之義務而應受行政罰之行為，法律無特別規定時，雖不以
    出於故意為必要，仍須以過失為其責任條件。但應受行政罰之行為，僅須違反禁
    止規定或作為義務，而不以發生損害或危險為其要件者，推定為有過失，於行為
    人不能舉證證明自己無過失時，即應受處罰。」司法院釋字第二七五號解釋在案
    ，此一應受行政罰之行為，僅須違反法律之禁止規定或作為義務，即已成立，並
    不以實際上發生損害或具體危險為處罰之構成要件，即學理上所謂之「不服從犯
    」（詳見吳庚著「行政法之理論與實用」增訂七版，頁四四三至四四六），抑且
    人民違反法律上義務而應受行政罰之行為係採過失推定原則，於行為人不能舉證
    證明自己無過失時，即應受處罰。經查，所得稅法第二條第一項業已明揭有中華
    民國來源之所得者，即應依法申報課稅，本件原告於八十七年度既有取自友聯公
    司之營利所得，依法即負有據實申報之公法義務，此一公法義務不待被告促其申
    報即已存在，是原告未將該部分所得列入申報，業已違反法律上之義務而應受行
    政罰，在原告未能舉證其無過失責任下，依過失推定原則，自應受罰。甚且，行
    為時產業升級條例第十六條之規定，於七十九年十二月三十一日即已公布適用，
    實施已多年，尚非新增之法律，原告未遵循申報，實難辭其咎，參以原告僅爭執
    被告應負部分責任，亦不諱言其有過失，職故，原告之過失責任，已堪認定。揆
    諸首揭規定及說明，被告就原告漏報取自友聯公司之營利所得，課處罰鍰，尚非
    無據。
五、雖原告另主張被告未盡告知義務，實與有過失，應分擔部分責任及被告裁處原告
    所漏稅額０．二倍之罰鍰，不斟酌被告未告知之責任以及原告之資力等情，逕處
    高額之罰鍰，實違反比例原則云云。然查，所得稅法尚無稽徵機關即被告就此應
    盡告知義務之規定，是縱被告未予告知，亦無何職務上之疏失可言，原告主張被
    告應分擔部分責任，已無足採。再者，財政部頒發之「稅務違章案件裁罰金額或
    倍數參考表」係行政規則之一種，乃財稅主管機關基於使其下級辦理裁罰機關對
    違章案件之裁罰金額或倍數有一客觀之標準可資參考，避免專斷或有輕重之差別
    待遇，僅就執行母法之細節性、技術性事項加以具體明確規定，尚未逾越立法裁
    量範圍。且按行政裁量事項，若無逾越權限或濫用權力情事，應非行政法院所得
    審究之範圍（改制前最高行政法院八十年度判字第四三二號判例參照）。蓋法律
    既許可行政機關有選擇或判斷之自由，則其所作成之處置，在法律上之評價均屬
    相同，除因裁量瑕疵之情形，已影響裁量處分之合法性而構成違法外，僅發生適
    當與否問題，而不構成違法，行政法院係以執行法的監督為職責，自不宜行使審
    查權限。則被告參照財政部所訂頒上開「稅務違章案件裁罰金額或倍數參考表」
    規定，考量原告違章情節，酌處原告所漏稅額０．二倍之罰鍰，尚在法定倍數之
    內，屬被告之行政裁量權範圍，並無行政訴訟法第四條第二項逾越權限或濫用權
    力之違法情事。是原告主張本件裁罰額數過高云云，亦無可採。從而，被告以原
    告漏報取自友聯公司之營利所得，而處以０．二倍之罰鍰，洵無不合。
六、綜上所述，原處分及復查決定均無違誤，訴願決定予以維持，亦無不合，原告起
    訴意旨求為撤銷，為無理由，應予駁回。至於原告其餘主張，核與本件判決結果
    無影響，本院自無再為論述之必要，併此敘明。
據上論結，本件原告之訴為無理由，爰依行政訴訟法第一百九十五條第一項後段、第
九十八條第三項前段，判決如主文。
中　　　華　　　民　　　國    九十一　　年　  　六　　　月　　  十一　　日
                              高雄高等行政法院第二庭
                                          審判長法官　呂佳徵
                                          法      官  林勇奮
                                          法      官  蘇秋津
右為正本係照原本作成。
如不服本判決，應於判決送達後二十日內向本院提出上訴書狀，其未表明上訴理由者
，應於提起上訴後二十日內向本院提出上訴理由書（須按對造人數附繕本）；如於本
判決宣示或公告後送達前提起上訴者，應於判決送達後二十日內補提上訴理由書（須
附繕本）。未表明上訴理由者，逕以裁定駁回。
提起上訴應預繳送達用雙掛號郵票七份（每份三十四元）。
中　　　華　　　民　　　國    九十一　　年　  　六　　　月　　  十一　　日
                                          法院書記官  陳嬿如
